【裁判字號】    97,訴,957
【裁判日期】    970916
【裁判案由】    確認所有權存在
【裁判全文】
臺灣臺南地方法院民事判決               97年度訴字第957號
原      告  乙○○
被      告  丙○○
訴訟代理人  甲○○
上列當事人間請求確認所有權存在事件，經本院於民國97年9月
2日言詞辯論終結，判決如下：
    主  文
原告之訴駁回。
訴訟費用新台幣壹萬捌仟捌佰貳拾元由原告負擔。
    事實及理由
一、按訴狀送達後，原告不得將原訴變更或追加他訴，但經被告
    同意者，不在此限，民事訴訟法第255條第1項第1款定有明
    文。原告起訴原聲明請求：「確認坐落台南縣新化鎮○○段
    414號土地上建物門牌號碼台南縣新化鎮○○路344之1號之
    建物屬原告所有」，嗣於民國97年7月29日言詞辯論期日追
    加聲明：「請求被告並應將上開建物騰空交付原告」，核屬
    訴之追加，惟被告同意追加並為本案言詞辯論，依上開法條
    規定，本院應予准許。
二、次按確認之訴非原告有即受確認判決之法律上利益者，不得
    提起，民事訴訟法第247條第1項前段定有明文。所謂即受確
    認判決之法律上利益，係指法律關係之存在與否不明確，原
    告主觀上認其在法律上之地位有不妥之狀態存在，且此種不
    妥狀態，能以確認判決將之除去者而言，若縱經法院判決確
    認，亦不能除去其不妥之狀態者，即難認有受確認判決之法
    律上利益 (最高法院52年台上字第1237號判例參照)。本件
    原告主張門牌號碼台南縣新化鎮○○路344之1號之建物 (下
    簡稱系爭建物)為其所有並於被告占用中，被告則抗辯已經
    本院強制執行競標拍賣而取得所有權並經執行法院點交在案
    ，則原告對系爭建物所有權是否存在，即屬不確定之狀態，
    此不確定之狀態得以本件訴訟除去，揆之前揭說明，自有提
    起本件確認之訴之利益，合先說明。
三、原告起訴主張：
(一)緣坐落台南縣新化鎮○○段414號土地 (下簡稱系爭土地)為
    第三人林許麗玉所有，原有建物門牌號碼台南縣新化鎮○○
    路344號 (同段226建號)坐落其上，嗣61年3月間上開建物拆
    除重建 (即現存同段建號226號)並讓與其子即第三人林信成
    所有，同年12月完工後，因留有大片空地，遂由林許麗玉之
    子即第三人林志鴻為起造人，於62年3月間聲請建築執照，
    興建系爭建物，故系爭建物為林志鴻所有，嗣因林志鴻積欠
    原告新台幣 (下同)180 萬元債務，為求清償，乃將系爭建
    物作價抵償出賣予原告，再由原告出租予林志鴻，由林志鴻
    以每月繳納2萬元租金抵繳利息，嗣經原告向台南縣新化地
    政事務所申請辦理第一次所有權登記，並經該所編為台南縣
    新化鎮○○段604建號並發給所有權狀。
(二)因系爭建物並未經本院95年度執字第61309號執行事件拍賣
    ，因標價載為0元，拍賣公告亦載為不點交，地政機關因本
    院函文誤認系爭建物係拍賣範圍，而將新編建號塗銷，執行
    法院亦誤將非屬債務人所有之系爭建物拍定點交予拍定人，
    原告對系爭建物之所有權既有不安狀態存在，此不安狀態能
    以確定判決除去，有即受確認判決之法律上利益，為此提起
    本件訴訟。
(三)並聲明：確認系爭建物屬原告所有，被告並應騰空交付原告
    。
四、被告則辯稱：
(一)系爭建物係被告於96年9月11日向本院執行處競標拍定，並
    於同年12月19日法院履勘前，原告方提出系爭建物為其所有
    之異議，嗣經法院於97年3月27日現場履勘後，確認系爭建
    物與保存登記建物位置相同，且無獨立出入口，乃於97年4
    月7日發文地政機關塗銷原告對系爭建物之所有權登記，並
    於同年5月29日強制點交完畢，期間近9個月，地政機關竟遭
    他人利用辦理產權登記，原告若真有權利受損，應係對其債
    務人林志鴻求償，並非對無辜之拍定人起訴。
(二)並聲明：原告之訴駁回。
五、兩造經本院依民事訴訟法第270條之1第1項第3款規定曉諭闡
    明後，整理並協議簡化爭點如下：
(一)兩造不爭執事項：
  1.被告對第三人林志鴻有積欠原告債務180萬元部分不爭執。
  2.系爭建物於本院95年度執字第61309號強制執行事件中，地
    政機關台南縣新化地政事務所將之編為臨時編號602號建物
    ，第三人林志鴻因積欠債務於95年10月將稅籍資料登記為原
    告所有。
  3.系爭建物於本院執行處96年3月2日查封時，是與主建物即門
    牌號碼台南縣新化鎮○○路34 4號相通、相連，並與主建物
    使用同一出入口，對外並無獨立出入口，但另編有門牌號碼
    同鎮○○路344之1號。
  4.被告於96年9月11日向本院競標拍定上開臨時編號602建號之
    建物，並經本院於96年9月20日發給權利移轉證書在案。
  5.原告曾以系爭建物向地政機關辦理第一次所有權登記，地政
    機關於96年11月1日發給原告建物所有權狀。嗣地政機關以
    本院已於96年9月20日函通知地政機關已發給買受人丙○○
    權利移轉證書在案，而塗銷該建號並塗銷所有權人登記。
(二)兩造爭執事項：
  1.原告有無取得系爭建物之所有權？
  2.系爭建物有無在本院95年執字第61309號執行事件拍賣範圍
    內？被告有無因上開執行案件之拍定而取得系爭建物之所有
    權？
六、本院得心證之理由：
(一)按動產因附合而為不動產之重要成分者，不動產所有人，取
    得動產所有權，民法第811條定有明文。故上訴人在原配住
    房屋加蓋之增建部分，或與原建物使用共同壁，或加建在原
    建物之上，仍須利用原建物之門戶進出，而無獨立之進出通
    路，各該增建部分，既已與原建物附合而成為一整體，即成
    為原建物之重要成分，依民法第811條之規定，應由原建物
    之所有權人取得各該增建部分之所有權（最高法院85年度台
    上字第807號判決參照），且所有人於原有建築物之外另行
    增建者，如增建部分與原有建築物無任何可資區別之標識存
    在，而與之作為一體使用者，因不具構造上及使用上之獨立
    性，自不得獨立為物權之客體，原有建築物所有權範圍因而
    擴張，以原有建築物為擔保之抵押權範圍亦因而擴張。若增
    建部分已具構造上之獨立性，但未具使用上之獨立性而常助
    原有建築物之效用者，則為附屬物。其使用上既與原有建築
    物成為一體，其所有權應歸於消滅；被附屬之原有建築物所
    有權範圍因而擴張，抵押權之範圍亦同（最高法院88年度台
    上字第485號判決參照）。再主建物附加之增建物如無獨立
    出入口，不能為獨立使用者，應屬主建物之附屬物而為主建
    物之一部分，可併就該增建物為執行，而由拍定人取得該增
    建物之所有權，執行法院亦應予一併點交（最高法院92年度
    台抗字第338號裁定參照）。
(二)原告主張第三人林志鴻因欠債180萬元，而將系爭建物讓與
    原告等情，就第三人林志鴻有將系爭建物讓與原告乙節，原
    告始終未能提出證據以實其說，而原告向台南縣新化地政事
    務申請辦理系爭建物所有權登記，亦僅提出載有「保管不慎
    遺失移轉契約，致無法檢附，如有虛偽假冒情事…願負法律
    責任」等內容之切結書，並未提出第三人林志鴻已將系爭建
    物讓與原告之相關證明資料等情，有該所97年7月15日所登
    字第0970005580號函及所附原告申請辦理系爭建物所附之所
    有相關資料可憑 (見本院訴字卷第10至49頁)，故原告主張
    第三人林志鴻因欠債而將系爭建物讓與原告云云乙節，是否
    屬實，已有可疑。
(三)且原告主張系爭土地為第三人林許麗玉所有，原有建物門牌
    號碼台南縣新化鎮○○路344號坐落其上，嗣於62年3月間由
    林許麗玉之子林志鴻為起造人聲請建築執照，興建系爭建物
    ，故系爭建物為林志鴻所有等情，固據提出建築執照申請書
    、建築物使用執照各1份為據 (見本院補字卷第5至13頁)，
    然系爭建物於本院95年執字第61309號執行事件96年3月2日
    查封時，是與主建物即同段226號 (門牌號碼同鎮○○路344
    號)相通、相連，並與主建物使用同一出入口，對外並無獨
    立出入口，經執行法院囑託地政機關測量結果，系爭建物亦
    確實與主建物即同段226建號相通，復經執行法院囑託鑑價
    機關至現場勘估，系爭建物之1、2、3樓皆與226建號相通，
    無獨立出入口，須經前側226建號始能出入等情，則經本院
    調取該案執行卷宗核閱無訛，並有執行筆錄、96年3月2日建
    物測量成果圖、卓越不動產估價師事務所96年4月9日不動產
    估價報告書及所附現場照片、96年6月27日卓字第96002號函
    附於執行卷內可憑，原告對系爭建物與主建物即同段226 號
    建物係使用共同壁乙情，亦自承屬實 (見本院訴自卷第69頁
    )。
(四)系爭建物既與主建物即同段226號相通、相連，並使用共同
    壁，對外並無獨立出入口，須經由主建物始能對外出入，其
    既不具有構造上及使用上之獨利性，揆之前揭民法第811條
    與最高法院判決、裁定意旨，系爭建物應屬主建物之附屬物
    ，並因動產附合而成為主建物之一部分，主建物之所有權範
    圍隨之擴張，系爭建物在本院95年執字第61309號執行事件
    中亦經本院一併查封在案，嗣經鑑價後與主建物等合併拍賣
    等情，亦經本院核閱該執行卷宗無誤，且該案之拍賣公告，
    已載明系爭建物與其他土地及主建物合併拍賣，並於備考欄
    註明：「本建物係22 6建號之附屬建物」乙節明確，則系爭
    建物應在本院拍賣範圍內，並與其他不動產於第1次拍賣時
    同時由被告拍定取得等情，應甚明確，原告自不得嗣後再於
    本件訴訟中主張其對系爭建物有獨立所有權存在。
(五)雖原告辯稱系爭建物於其辦理稅籍資料變更時，原係有獨立
    出入口，係至96年初伊辦理稅籍資料時，債務人林信成始將
    該出入口以水泥封死等語，然其所述與系爭建物之現狀不符
    ，自應對此負舉證之責。且若如原告所述，系爭建物係第三
    人林志鴻在使用，債務人林信成何以將該出入口封閉？又如
    原告所述，第三人林志鴻係將該建物讓與原告抵債，再由原
    告出租予林志鴻，由林志鴻以每月繳納2萬元租金抵繳利息
    ，則原告何以同意林信成將該出入口封閉，至系爭建物喪失
    獨立出入口，必須由前側林信成使用之主建物出入，造成原
    告對該建物使用上設限？所述實不合常理，益證原告主張第
    三人林志鴻係因欠債而將系爭建物讓與原告云云，並非事實
    。
(六)又原告固於96年間將系爭建物之納稅義務人變更為自己，有
    台南縣稅捐稽徵處稅籍證明書附於上開台南縣新化地政事務
    所97年7月15日所登字第0970005580號函內可憑 (見本院訴
    字卷第14頁)，然稅籍資料僅係稅捐機關用以管理稅務之用
    ，並不足作為原告已取得所有權之證明，該稅籍證明書備註
    欄一已載明「本資料係由房屋稅籍紀錄表移列，僅供參考，
    不作產權及他項權利證明之用」等語明確，況不動產物權依
    法律行為而取得者，非經登記不生效力 (民法第758條規定
    參照)，原告自不得執該稅籍證明書，主張其已取得系爭建
    物之所有權。
(七)另台南縣新化地政事務所雖於96年11月1日發給原告關於系
    爭建物之所有權狀，並將系爭建物編為新化鎮○○段604建
    號，有原告提出之建物所有權狀可稽 (見本院補字卷第14
    頁)，然被告早於96年9月11日即向本院競標拍定系爭建物(
    即拍賣公告編號建號602號之建物)，並經本院執行處於96
    年9月20日發給權利移轉證書在案，本院執行處並於同日函
    知地政機關上開拍定乙節，地政機關並於同年月28日收受上
    開通知，有該函文及回證附於上開執行卷內可稽，參酌民法
    第759條規定，被告自該時起即因強制執行而取得系爭建物
    之所有權，原告自無從因地政機關事後准其辦理建物之第1
    次所有權登記，而得主張其對系爭建物有所有權，況地政機
    關嗣於97年5月28日亦以上開理由，依土地登記規則第144條
    規定報請台南縣政府核准塗銷系爭建物之建號在案，有上開
    地政機關函文可憑，原告自不得據此對系爭建物再主張所有
    權存在。
(八)至本院95年執字第61309號執行事件中，雖拍賣公告就系爭
    建物於最低拍賣價格欄內未填載金額，然參酌該拍賣公告所
    示拍賣之建物即建號226號、600號、602號，經本院囑託鑑
    價機關鑑價結果各為377,0 00元、52,000元、336,000元，
    合計765,000元等情，有該鑑價報告附於執行卷可按，而執
    行法院在拍賣公告關於226號建物之最低拍賣價格欄載明核
    定之價格為770,0 00元，並於建號600、602號建物公告之備
    考欄內分別註記「本建物係226建號增建之三樓」、「本建
    物係226建號之附屬建物」等語，顯係將600號及602號建物
    視為226號建物之附屬建物，以之為單獨一個所有權之建物
    為拍賣，且將價格併入主建物即226號建物中記載，該執行
    法院亦於公告備註欄內載明：「編號2、3建物 (即600、602
    號)…應為主建物 (編號1號建物)之附屬建物，是編號2、3
    建物，亦在本件拍賣範圍內，本院已將其底價列入編號1建
    物之底價…拍定後…編號1、2、3建物按上開占有現狀點交
    」等語明確，並無原告所稱底價載為0元，且載明不點交之
    情，原告所述顯係誤認，則其以此主張系爭建物不在拍賣範
    圍內云云，自不足憑採。
七、綜上所述，系爭建物已因本院強制執行拍賣而由被告取得所
    有權，原告主張其有所有權云云並不可採。從而，原告以其
    對系爭建物有所有權，而請求確認坐落台南縣新化鎮○○段
    414號土地上建物門牌號碼台南縣新化鎮○○路344之1號之
    建物屬原告所有，被告並應騰空交付原告，即無理由，應予
    駁回。
八、又訴訟費用由敗訴之當事人負擔，法院為終局判決時，應依
    職權為訴訟費用之裁判，民事訴訟法第78條、第87條第1項
    定有明文。查本件原告起訴之訴訟標的價額核定為1,800,00
    0元，其應徵第一審裁判費為18,820元，本件之訴訟費用額
    確定為18,820元，應由敗訴之原告負擔。
九、結論：原告之訴為無理由，依民事訴訟法第78條、第87條第
    1項，判決如主文。
中    華    民    國    97    年    9     月    16    日
                  民事第三庭  法  官  高榮宏
以上正本係照原本作成。
如對本判決上訴，須於判決送達後20日內向本院提出上訴狀。
中    華    民    國    97    年    9     月    16    日
                              書記官  陳淑芬


司法院資訊處製作；財團法人民間司法改革基金會備份。
